【裁判字號】    89,上訴,243
【裁判日期】    890718
【裁判案由】    懲治盜匪條例等
【裁判全文】
臺灣高等法院花蓮分院刑事判決            八十九年度上訴字第二四三號
    上訴人即被告  甲○○
    選任辯護人  古明浩
右列上訴人因懲治盜匪條例等案件，不服臺灣花蓮地方法院八十八年度訴字第一七三
號中華民國八十九年七月十八日第一審判決( 起訴案號：臺灣花蓮地方法院檢察署八
十七年度偵字第三二七二號 )，提起上訴，本院判決如左：
    主  文
原判決關於妨害自由部分及執行刑撤銷。
甲○○共同意圖為自己不法之所有，以強暴致使不能抗拒而取他人之物，處有期徒刑
捌年。盜匪所得之乙○○簽發面額均為新台幣貳拾萬元之本票伍紙、借據壹紙發還被
害人乙○○。
其他部分上訴駁回。
撤銷改判部分與上訴駁回部分所處之刑，應執行有期徒刑捌年壹月，盜匪所得之乙○
○簽發面額均為新台幣貳拾萬元之本票伍紙、借據壹紙發還被害人乙○○。
    事  實
甲○○曾於七十八年間，因盜匪罪經臺灣桃園地方法院判處有期徒刑九年確定，於八
十二年五月二十七日假釋出獄（至八十七年九月十五日期滿），八十六年間因妨害自
由罪，經本院判處拘役五十日確定，於八十六年十二月十二日執行完畢，仍不知悔改
，復基於概括犯意，乘乙○○急迫之際，先後於民國（下同）八十七年九月一日、九
月二日、九月三日分別貸與乙○○新台幣（下同）五萬元，以十天為期，每期利息分
別為一萬四千元、一萬四千元、一萬五千元，並預扣第一期之利息，亦即乙○○三次
貸款實際共拿得十萬七千元。嗣甲○○因催討第二期利息無著，乃於同年九月十三日
凌晨一時許，與二名不詳姓名之成年男子，意圖為自己不法之所有，在花蓮市火車站
前毆打乙○○，致乙○○受有鼻骨骨折、頭部外傷、胸部及腹部挫傷之傷害，不能抗
拒，強行取走乙○○所駕駛車號Ｇ六七四七二號自小貨車鑰匙，交由其中乙名男子將
該小貨車開走，復將乙○○強押上其所駕駛之小客車，剝奪乙○○之行動自由，載至
花蓮市○○○路五一號小影ＫＴＶ內，迫使乙○○簽立借款三十萬元，同意質押小貨
車之借據乙紙、面額為二十萬元之本票五紙後，方讓乙○○離去。嗣經乙○○報警究
辦，警方於同日晚間七時許，在花蓮市○○○路五四號乙○○所開設之瓦斯行前，查
獲甲○○駕駛上開小貨車，並在車內查獲上開借據乙紙、面額二十萬元之本票五紙、
三萬元本票三紙、乙○○及乙○○之友人張怡芬身分證各乙枚。
案經花蓮縣警察局花蓮分局報請臺灣花蓮地方法院檢察署檢察官偵查起訴。
    理  由
一、重利罪部分：
  (一)訊之上訴人即被告甲○○對於在前揭時、地連續借款五萬元予乙○○三次，以十
    天為一期，每期利息分別為一萬四千元、一萬四千元、一萬五千元，均預扣利息
    等情，於警訊及檢察官初次偵訊時均坦承不諱（見警卷及偵查卷第十三頁反面，
    第十四頁），核與乙○○供述情節相符，並有面額均為五萬元之本票三紙扣案可
    參。被告利用乙○○或為清償賭債及作為賭資之用，或為清償遭追討之賭債，或
    為資金週轉緊急之需等機會，連續貸予乙○○各五萬元，而被告出借五萬元，竟
    約定十天為一期，每期收取一萬四千元或一萬五千元不等之利息，即年利率高達
    百分之一千零二十二、百分之一千零九十五，依客觀金融市場景況，與一般民間
    信用借貸之利率相較，顯有特殊之超額，與原本顯然不相當，自屬重利甚明。被
    告事後辯稱：「利息隨便乙○○給，一萬五千元是乙○○賭博贏錢後給我吃紅」
    云云，應係事後卸責飾詞，不足採信。事證明確，此部分犯行已足認定。
  (二)核被告此部分所為係犯刑法第三百四十四條之重利罪，其先後三次犯行，時間緊
    接，所犯罪名相同，顯係基於概括犯意反覆為之，為連續犯，應以一罪論，依法
    加重其刑。此部分犯行與其後因追討借款所發生之盜匪及妨害自由部分之犯行，
    並無方法結果之牽連關係，應係另行起意，為數罪併罰。檢察官認此部分與後一
    部分之犯行有方法結果之牽連關係，自有誤會，併此明。原審因而就此部分，
    適用上開法條，並援引刑法第五十六條，罰金罰鍰提高標準條例第一條前段，審
    酌被告為連續犯，及重利所得等一切情狀量處有期徒刑三月，認事用法及量刑均
    無不當。上訴意旨指摘量刑過重為無理由，此部分上訴應予駁回。
二、盜匪條例等部分：
  (一)訊之上訴人即被告甲○○對於在前揭時、地毆打乙○○，並要求乙○○書立同意
    質押自小貨車之借據、簽發面額均為二十萬元之本票五紙等事實固坦承不諱，惟
    矢口否認有何強暴及妨害自由等犯行，辯稱：「當時我要他還十五萬元借款，但
    他沒錢，我要求他質押小貨車，他就押給我，並寫同意書，因沒有行照，他說願
    開本票，問我開多少，我說一百萬元，他就開了，並沒有搶乙○○之自小貨車鑰
    匙，是他立切結書後，我才去車站將車開走，也沒有強押到小影ＫＴＶ，或強迫
    他簽借據、本票，是他自願去的云云。惟查：被告甲○○如何夥同不詳姓名之成
    年男子毆打被害人乙○○，並由被告搶走被害人小貨車之鑰匙交由其中一名男子
    將小貨車開走後、又如何強拉其上車，押至小影ＫＴＶ，在小影ＫＴＶ又如何逼
    令其同意質押自小貨車，及書寫借據並簽發面額均為二十萬元之本票五紙等情，
    迭據被害人乙○○於警訊、原審偵審中及本院調查時指訴甚詳，並經證人張怡芬
    供證屬實，而證人劉福隆亦供稱：「有看到甲○○毆打乙○○」等語，另證人吳
    雪萍則供述：「當時我自洗手間出來，房內地上有一灘血，．．，綽號大忠男子
    叫乙○○簽發一百萬本票，乙○○稱不認識字，大忠先寫一次，再叫乙○○照寫
    ，寫好後，大忠較兇口氣叫乙○○一定要簽發本票及蓋手印，．．，血跡應是乙
    ○○流的，因為他進來時身上有血跡」等語（見八十七年九月十三日警訊筆錄）
    ，又證人簡大貴更稱：「乙○○在寫借據時，我有見甲○○踢陳一腳」等語（見
    八十七年十月二十七日偵訊筆錄），此外復有贓物領據一紙、診斷證明書、借據
    一紙、面額均為二十萬元之本票五紙、照片八幀附卷可稽。而被害人乙○○被毆
    至頭部外傷，胸部腹部挫傷，鼻骨骨折，八十七年九月十四日住院、九月十六日
    手術矯正鼻骨骨折，於同月廿六日出院，此有慈濟綜合醫院檢送之被害人病歷影
    本及病情說明書在卷可稽，足見被告及另二名不詳成年男子毆打被害人之兇狠，
    被害人於被打後滿身是血，亦有照片在警卷可參。衡情被害人焉有於遭被告等痛
    毆流血後，再與被告同往小影ＫＴＶ飲酒之心情？且是時被害人對被告之態度，
    依常情理應避之為恐不及，豈有仍自願搭乘被告所駕之自小客車一同前往小影Ｋ
    ＴＶ之理？再本件借款金額僅有十五萬元，被害人如非遭強暴逼迫，豈有願書寫
    積欠三十萬元之借據，又同意將其平日供以運載瓦斯之重要謀生交通工具質押予
    被告？甚至簽發金額高達百萬元超出實際借款之金額十五萬元如此之鉅之理。
    被告所辯：「沒有強押乙○○，他自願質押自小貨車、書寫借據、簽發本票云云
    顯係諉卸刑責之詞，不足採信。事證明確，此部分犯行亦足以認定。
  (二)核被告此部分所為係犯懲治盜匪條例第五條第一項第一款之盜匪罪及刑法第三百
    零二條第一項之妨害自由罪，所犯兩罪間，有方法結果之牽連關係，應從較重之
    盜匪罪處斷。被告與不詳姓名之二成年男子間，於前開犯行，有犯意之聯絡及行
    為之分擔，均為共同正犯，原審法院論處被告妨害自由罪刑，固非無見。惟查被
    告為追討十五萬元之借款，竟以強暴手段，至使被害人不能抗拒而取被害人之小
    貨車，又以剝奪行動自由之方法，逼迫被害人簽發高達一百萬元之本票並簽發三
    十萬元之借據，對於超過其債權甚多之部分，豈能謂無不法所有之意圖，原審認
    被告並無不法所有之意圖，自有可議。被告此部分上訴意旨否認犯罪，指摘原判
    決不當，雖無可取。惟原判決既有如上所述之不當，自應將原判決關於此部分連
    同執行刑予以撤銷改判。爰審酌被告有犯罪前科，且尚在假釋期間，不思改過向
    善，又犯本案之罪，行為後又一再藉詞否認犯行，並無悔意及其所用之手段與被
    害人所受危害之程度等一切情狀量處有期徒刑八年，以示懲儆。盜匪所得之財物
    ，乙○○簽發面額二十萬元之本票五張，借據一紙依法應發還被害人乙○○，並
    宣告之。並就上訴駁回部分與撤銷改判部分所處之刑，定其應執行刑為有期徒刑
    八年一月。
  (三)本件雖係由被告上訴，但因原審判決適用法條不當而撤銷改判，本院自得諭知較
    重於原審判決之刑，併此明。
據上論斷：應依刑事訴訟法第三百六十八條、第三百六十九條第一項前段、第三百六
十四條、第三百七十條但書、第二百九十九條第一項前段，懲治盜匪條例第五條第一
項第一款、第七條第一項、第八條，刑法第二十八條、第三百零二條第一項、第五十
五條、第五十一條第五款，罰金罰鍰提高標準條例第一條前段，判決如主文。
本案經檢察官崔紀鎮到庭執行職務。
中      華      民      國      八十九      年    十一    月    三十    日
                                    審判長法官  吳  鴻  章
                                          法官  林  德  盛
                                          法官  莊  謙  崇
右正本證明與原本無異。
重利部分不得上訴。
盜匪部分得上訴。
                                        書記官  劉  夢  蕾
中      華      民      國      八十九      年    十二    月      二    日


司法院資訊處製作；財團法人民間司法改革基金會備份。
